---
title: "Modelos de regresión lineal simple y múltiple"
authors: "Pablo Carbonell Martínez y Pol Reig Gómez"
output: html_document
date: "2025-12-13"
---

```{r setup, include=FALSE}
knitr::opts_chunk$set(echo = TRUE)
```

# Contexto de la tarea

En la librería MASS puedes encontrar un famoso banco de datos llamado Boston que contiene información
sobre 506 barrios de Boston, Massachusetts, en 1970. La base de datos contiene 14 variables relativas a
506 barrios. Para saber qué información está contenida en las variables puedes escribir ?Boston (después
de haber cargado la librería MASS).
En esta tarea trabajaremos con el conjunto de datos “boston.xlsx” que encontraréis en el aula virtual
(con 199 datos y 11 variables).

# Librerías

```{r}
library(MASS)
library(readxl)
```

# Carga del conjunto de datos Boston

```{r}
boston <- read_excel("boston.xlsx")

```


# Ejercicio 1: Considera la variable respuesta crim relacionándola con la variable X con la que tenga mayor relación lineal.

## 1. Evalúa el efecto de X sobre crim, gráficamente y numéricamente. Es decir, indica como es la relación (fuerza y tipo).

```{r}

```

## 2. Obtén la recta de mínimos cuadrados. Interpreta los resultados obtenidos (coeficientes, significatividad, R2, contraste del modelo, etc...).

```{r}

```

## 3. Dibuja el diagrama de dispersión, la recta de regresión y las bandas de confianza al 90 %.

```{r}

```

## 4. Realiza un diagnóstico de los residuos. Si falla algunas de las condiciones, busca una (o varias) posible solución.

```{r}

```

